【裁判字號】    89,台上,2295
【裁判日期】    891012
【裁判案由】    拆屋還地等
【裁判全文】
最高法院民事判決                              八十九年度台上字第二二九五號
    上  訴  人  乙○○
    訴訟代理人  溫光雄律師
    被 上訴 人  甲○○
右當事人間請求拆屋還地等事件，上訴人對於中華民國八十八年七月六日台灣高等法
院第二審判決（八十八年度上字第五號），提起上訴，本院判決如左：
    主  文
原判決關於駁回上訴人對於第一審命其給付房屋稅款新台幣六千零四十八元本息之上
訴及該訴訟費用部分廢棄，發回台灣高等法院。
其他上訴駁回。
第三審訴訟費用，關於駁回其他上訴部分，由上訴人負擔。
    理  由
本件被上訴人主張：伊於民國八十三年九月二日向訴外人呂金城購買坐落台北縣板橋
市○○段一二九八之八地號土地（下稱系爭土地），及門牌為台北縣板橋市○○○路
一五七號未辦保存登記之房屋（下稱一五七號房屋，又該房屋如第一審判決附圖所示
Ｃ部分面積七平方公尺部分係坐落於系爭土地上）。土地部分已於同年十月四日辦妥
移轉登記，房屋部分則因呂金城向前手李阿絨購買後，未辦點交，由上訴人占用上開
Ｃ部分之建物經營自助餐廳。嗣伊本於事實上之處分權於八十六年十月十日將該Ｃ部
分之建物拆除，詎上訴人竟於隔日在同一位置重行搭蓋鐵皮屋，無權占用系爭土地。
上訴人使用一五七號房屋，致伊受有支付八十四年至八十六年房屋稅新台幣（下同）
六千零四十八元之損害。又其自八十三年十月四日起無權占有系爭土地，每月受有按
土地申報地價年息百分之八計算相當於租金之利益，計至八十七年十月三日止，共七
萬一千三百五十八元，而自八十七年四月四日起每月為一千六百九十九元等情，依民
法第七百六十七條、第一百七十九條、第一百八十四條規定，求為命上訴人將第一審
判決附圖所示Ｃ部分建物拆除，返還占用土地與伊，並給付伊七萬七千四百零六元，
及加付法定遲延利息，暨自八十七年四月四日起至返還土地之日止，按月給付伊一千
六百九十九元之判決（被上訴人之請求，逾上開範圍部分，經第一審判決其敗訴後，
未據其聲明不服）。
上訴人則以：一五七號房屋建號為三九九號，原為合法建物，所有權人為訴外人李水
土，嗣由李阿絨繼承，李阿絨死亡後，伊之配偶林謝月娥因繼承而為該屋之共有人，
且李阿絨生前亦將該屋借與伊使用。被上訴人承購該屋後，迄未受點交，尚未取得該
屋事實上處分權，伊繼續住用該房並使用原亦屬李阿絨所有之系爭土地，並非無權占
有。又依最高法院四十八年台上字第一四五七號判例意旨，林謝月娥就系爭土地，應
有準地上權之權利，伊經林謝月娥同意，繼續使用系爭土地，亦非無權占用等語，資
為抗辯。
原審維持第一審所為上訴人敗訴之判決，駁回其上訴，係以：被上訴人主張其向呂金
城購買系爭土地及一五七號房屋，土地已辦妥移轉登記，房屋則未受點交之事實，已
據提出土地登記簿謄本為證，且為上訴人所不爭執，堪信為真實。查一五七號房屋係
鋼架、加強磚造平房，其中如第一審判決附圖Ａ、Ｆ部分為屋前及屋後帆布雨遮，另
Ｂ、Ｃ、Ｄ、Ｅ為一樓位置（該房屋原僅有Ｃ、Ｄ、Ｅ、Ｆ部分，被上訴人拆除Ｃ部
分後，上訴人搭蓋Ａ、Ｂ、Ｃ部分），面積共計四十九平方公尺，業經第一審法院會
同地政事務所人員堪測屬實。而建號三九九號之房屋，依建築改良物登記簿謄本之記
載，係屬本國式木造平房住家，僅一層樓，面積為六六‧一二平方公尺。兩棟房屋之
面積、外觀、建築材料，相差甚距，尚難認一五七號房屋即係建號三九九號之房屋。
又一五七號房屋確屬違章建築，被上訴人已於八十六年十月十日將該房屋如第一審判
決附圖所示Ｃ部分完全拆除，僅存與隔鄰共用之牆壁，而該牆壁不足避風雨無法達到
個別經濟上使用之目的，構成獨立之定著物，應認該部分之舊建物已因拆除而滅失，
上訴人於同年月十二日在同一位置重行搭蓋鐵皮屋，自屬另一建物。前揭舊建物既因
拆除而滅失，上訴人於系爭土地上另行搭建如第一審判決附圖所示Ｃ部分建物，自係
無權占有。再者，呂金城係向李阿絨買受系爭土地及一五七號房屋，被上訴人再向呂
金城購買系爭土地及一五七號房屋，為兩造所不爭執，李阿絨既非將土地及建物分別
出賣與不同之人，自無最高法院四十八年台上字第一四五七號判例之適用。且因李阿
絨死亡，未及點交一五七號房屋，上訴人之配偶為李阿絨之繼承人，應繼承李阿絨所
負點交之義務，亦難推定被上訴人於買受系爭土地時有默示同意房屋占用人繼續使用
土地之意思。上訴人抗辯被上訴人於買受土地時知悉其占用一五七號房屋，有默示同
意其繼續使用土地之意思，其取得準地上權人之地位云云，亦不足採。再者，被上訴
人已支付一五七號房屋八十四年度至八十六年度之房屋稅六千零四十八元，有房屋稅
繳款書三紙附卷可憑。上訴人使用一五七號房屋，受有使用利益，致被上訴人受有繳
納房屋稅之損害，被上訴人自得請求上訴人返還上開稅款。又上訴人無權占用系爭土
地，致被上訴人受有相當於租金之損害，被上訴人請求按土地申報地價年息百分之八
計算損害金，尚屬相當。自被上訴人取得系爭土地所有權之日即八十三年十月四日起
計至八十七年十月三日止，共七萬一千三百五十八元，自八十七年四月四日起每月為
一千六百九十九元。綜上所述，被上訴人依民法第七百六十七條、第一百七十九條規
定，請求上訴人拆除如第一審判決附圖所示Ｃ部分之建物，返還占用土地，並請求上
訴人給付七萬七千四百零六元，及加付法定遲延利息，暨自八十七年四月四日起至返
還土地之日止，按月給付一千六百九十九元，為有理由，應予准許等詞，為其判斷之
基礎。
關於廢棄部分：
查原審認定被上訴人有支付一五七號房屋八十四年度至八十六年度之房屋稅六千零四
十八元，係以被上訴人所提出之房屋稅繳款書三紙為據。惟查該等房屋稅繳款書所記
載之納稅義務人，似均係被上訴人（見一審卷第二二頁）。果爾，則被上訴人繳納該
等房屋稅款，係履行其自己之公法義務，而非替代上訴人支付稅款，能否認上訴人受
有利益，而致被上訴人受有損害，尚非無疑。原審未詳加推求，遽認被上訴人得依不
當得利之法律關係請求上訴人返還上開房屋稅款，尚有未合。上訴意旨，指摘此部分
原判決不當，求予廢棄，非無理由。
關於駁回其他上訴部分：
關於被上訴人請求上訴人拆屋還地及給付相當於租金之損害金部分，原審維持第一審
所為被上訴人勝訴之判決，認事用法均無不合。上訴論旨，就原審取捨證據、認定事
實之職權行使，指摘原判決此部分為不當，求予廢棄，為無理由。
據上論結，本件上訴一部為有理由，一部為無理由，依民事訴訟法第四百七十七條第
一項、第四百七十八條第一項、第四百八十一條、第四百四十九條第一項、第七十八
條，判決如主文。
中      華      民      國    八十九    年      十      月     十二     日
                              最高法院民事第四庭
                                  審判長法官  林  奇  福
                                        法官  陳  國  禎
                                        法官  李  彥  文
                                        法官  陳  重  瑜
                                        法官  劉  延  村
      右正本證明與原本無異
                                              書  記  官
中      華      民      國    八十九    年      十      月    二十六    日


司法院資訊處製作；財團法人民間司法改革基金會備份。
